【裁判字號】    97,重上,7
【裁判日期】    970826
【裁判案由】    確認債權關係存在
【裁判全文】
臺灣高等法院花蓮分院民事判決           97年度重上字第7號
上  訴  人  乙○○○○○
兼      上
法定代理人  戊○○
訴訟代理人  籃健銘律師
            吳明益律師
被 上 訴人  丁○○
訴訟代理人  吳美津律師
上列當事人間請求確認債權關係存在事件，上訴人對於中華民國
97年1月25日臺灣花蓮地方法院95年度訴字第262號第一審判決，
提起上訴，本院於97年8月12日言詞辯論終結，判決如下：
    主  文
原判決廢棄。
被上訴人在第一審之訴駁回。
第一、二審訴訟費用由被上訴人負擔。
    事實及理由
一、被上訴人在原審起訴主張：
（一）上訴人戊○○因涉及竊佔國有土地興建乙○○○○○，並
      興建納骨塔，而遭鄰近居民抗爭，乃要求被上訴人必須退
      出反納骨塔行列，不得繼續向檢方與刑事庭揭發竊佔國有
      土地案，並協助與居民溝通放棄抗爭，則願以新台幣 (下
      同）1, 000萬元購買被上訴人之房地；且言明房地買賣僅
      為掩人耳目，避免其他村民仿效要求比照此例賠償，被上
      訴人不必交付房地所有權狀及辦理所有權移轉登記手續。
      故上訴人戊○○委託丙○○於民國（下同）88年10月20日
      與被上訴人簽訂「土地房屋買賣契約書」（以下簡稱系爭
      房地買賣契約書），雙方約定被上訴人將花蓮縣吉安鄉○
      ○段2998-1地號土地及座落該土地上建號2766號房屋（以
      下簡稱系爭房地），以1,000萬元之價格，售予丙○○，
      然實際買受人為上訴人戊○○。嗣該買賣價金，由甲○○
      簽發同額之支票，先經上訴人戊○○、丙○○背書後交予
      被上訴人，被上訴人並已兌領250萬元，尚有690萬元因退
      票而未兌現，另60萬元支票因甲○○以補退票為由取回。
      嗣上訴人戊○○表示無錢給付，乃簽署被上訴人持有之乙
      ○○○○○附屬瑤池陵宮納骨塔之「瑤池陵宮蓮座權利書
      狀」（以下稱系爭權利狀） 165張予被上訴人，以擔保上
      開退票債務，被上訴人並非以不法方法取得。
（二）系爭房地買賣契約，嗣因上訴人戊○○、甲○○、丙○○
      等人表示無法給付其餘買賣價金予被上訴人，而由雙方合
      意解除。已支付之 250萬元，由被上訴人以違約金方式沒
      收，先前由上訴人戊○○代表上訴人乙○○○○○簽發，
      作為擔保之系爭權利書狀 165張，則無條件贈與被上訴人
      ，惟被上訴人須協助與村民溝通，協助完成納骨塔之興建
      。茲被上訴人已與當地居民溝通協調，取得30餘件同意書
      交予甲○○、丙○○轉送花蓮縣政府，納骨塔之興建始免
      於被撤銷，顯見被上訴人已完成履約行為。
（三）因系爭權利狀，係表彰其上載蓮座（即納骨塔）之永久使
      用權。92年間上訴人乙○○○○○與法華山永安股份有限
      公司間訂有合作經營契約書，系爭權利狀所載塔位現由法
      華山永安股份有限公司經營管理，論其性質為法華山永安
      股份有限公司概括承受上訴人乙○○○○○之權利義務關
      係，故法華山永安股份有限公司，應負履約責任。
（四）系爭權利狀 165張，係上訴人戊○○無資力支付買賣價金
      後，代表上訴人乙○○○○○簽發作為退票之擔保。嗣雙
      方合意解除買賣契約後，以被上訴人須協助與村民溝通，
      完成納骨塔之興建為條件贈與被上訴人。茲被上訴人已與
      當地居民溝通協調，取得30餘件同意書交予甲○○、丙○
      ○轉送花蓮縣政府，納骨塔之興建始免於被撤銷，顯見被
      上訴人已完成履約行為，上訴人等自應履行贈與契約。上
      訴人等若不承認被上訴人前揭權利，因系爭權利狀每張為
      6 萬元，165張總計990萬元，上訴人等則應給付該等金額
      予被上訴人。
（五）被上訴人在原審先位聲明：確認被上訴人持有上訴人乙○
      ○○○○所簽發「乙○○○○○附屬瑤池陵宮」納骨塔之
      「瑤池陵宮蓮座權利書狀」，總數 165張，由法華山永安
      股份有限公司所保管之納骨塔之永久使用權存在；備位聲
      明：上訴人乙○○○○○、戊○○、甲○○、丙○○應連
      帶給付被上訴人 990萬元，暨自起訴狀繕本送達翌日起至
      清償日止，按年息5%計算之法定利息。並在本院聲明：上
      訴駁回；請求依據被上訴人在第一審之先、備位聲明判決
      。
二、上訴人則以下列理由為辯：
（一）被上訴人係以抗爭阻礙興建納骨塔之不法方式，脅迫上訴
      人簽訂系爭房地買賣契約書，上訴人為避免抗爭致納骨塔
      興建遙遙無期，始與被上訴人簽約，上訴人自得依民法第
      198條規定拒絕履行。
（二）依被上訴人主張系爭房地買賣僅為掩人耳目，避免其他居
      民仿效要求比照此例賠償，被上訴人不必交付房地所有權
      狀及辦理所有權移轉登記手續。足見系爭房地買賣契約，
      目的為避人耳目，顯屬雙方通謀虛偽之意思表示而為無效
      。
（三）系爭房地買賣契約係丙○○與被上訴人簽定，因買賣契約
      書第10條約定「買方所交付之支票須由丙○○、戊○○背
      書支付」，故甲○○央求上訴人戊○○就系爭支票背書，
      並提供系爭權利狀 165張作為買賣價金之擔保。茲系爭買
      賣契約既經雙方合意解除，上訴人戊○○自不必負給付義
      務。
（四）否認上訴人戊○○或乙○○○○○，另以系爭權利狀 165
      張贈與被上訴人。且如為贈與，贈與條件亦未成就。
（五）上訴人乙○○○○○與法華山永安股份有限公司間有訂立
      合作經營契約書，系爭權利狀所載之塔位係由法華山永安
      股份有限公司出資興建，現並由該公司經營管理。上訴人
      戊○○或乙○○○○○與被上訴人間之糾紛，與法華山永
      安股份有限公司無關。
（六）上訴人在原審先位聲明：被上訴人之訴駁回。並在本院聲
      明：原判決廢棄；被上訴人在第一審之訴駁回。
三、兩造不爭執之事實：
（一）丙○○與被上訴人於88年10月20日，簽訂系爭房地買賣契
      約書，約定被上訴人將系爭房地，以 1,000萬元之價格，
      售予丙○○。系爭買賣契約形式上為真正，嗣後業經雙方
      合意解除。
（二）上訴人戊○○有簽署系爭權利狀 165張之永久使用權，系
      爭權利狀 165張，原係供作系爭房地買賣價金之擔保。
（三）上訴人乙○○○○○與法華山永安股份有限公司間訂有「
      合作經營契約書」，系爭權利狀所載之塔位，現由法華山
      永安股份有限公司經營管理。
四、本院之判斷：
（一）被上訴人所主張「上訴人戊○○委託丙○○於88年10月20
      日與被上訴人簽訂系爭房地買賣契約」，因被上訴人亦主
      張「上訴人戊○○要求被上訴人必須退出反納骨塔行列，
      不得繼續向檢方與刑事庭揭發竊佔國有土地案，並且協助
      與居民溝通放棄抗爭，則願以 1,000萬元向被上訴人購買
      系爭房地，系爭房地買賣僅為掩人耳目，避免其他村民仿
      效要求比照此例賠償，被上訴人不必交付房地所有權狀及
      辦理所有權移轉登記手續」等情（見原審卷第251 -252頁
      ）。堪認系爭房地買賣契約並無買賣之真意，係屬通謀虛
      偽意思表示之行為，應屬無效。況被上訴人復主張系爭房
      地買賣契約，業經雙方合意解除，故縱非無效，亦經合意
      解除。是被上訴人所主張上訴人戊○○所簽發，供作系爭
      房地買賣價金擔保之系爭權利狀 165張，因所依附之系爭
      房地買賣契約無效或已解除，自無庸再履行。
（二）被上訴人另主張「系爭房地買賣契約合意解除後，先前由
      上訴人戊○○代表上訴人法華山惠堂簽發，作為擔保之系
      爭權利書狀 165張，上訴人戊○○則贈與被上訴人，惟要
      求被上訴人須協助與村民溝通，協助完成納骨塔之興建」
      一節，則為上訴人所否認。依舉證責任分配原則，被上訴
      人自應就上訴人有與其成立贈與之事實，負舉證責任。經
      查：
   1、在系爭納骨塔興建過程中，附近居民籌組「反納骨塔自救
      會」一再抗爭，並由被上訴人擔任會長，多次向花蓮縣政
      府及花蓮縣議會陳請，致系爭納骨塔遲遲無法順利興建；
      更導致已依法核發系爭納骨塔建造執照之花蓮縣政府，向
      被上訴人承諾「若未獲得 70%以上居民同意，將不同意法
      華山納骨塔開工」。此為被上訴人所自承，並有其所提之
      88年 8月11日第24次花蓮縣政府縣長會見民眾案件及處理
      表、花蓮縣議會第14屆第11次臨時大會人民請願案紀錄等
      件在卷可佐。再參以被上訴人嗣簽訂可平白獲得1,000 萬
      元利益之系爭房地買賣契約書，尚在該買賣契約書第10條
      約定「買方所交付之支票須由丙○○、戊○○背書支付」
      ，足見被上訴人處心積慮之行事風格。然被上訴人在本件
      卻無法提出其所主張贈與之任何書面資料，已值存疑。
   2、被上訴人雖提出上訴人戊○○多次向花蓮縣議會陳請請求
      協助開工之陳情資料（見原審卷第300頁、314頁以下），
      及上訴人戊○○為順利完成納骨塔興建，自願敦親睦鄰，
      向被上訴人等表示，願以 1,000座骨灰罈位作為回饋，並
      配合吉安鄉公所興建老人活動中心、幼稚園等贈與太昌村
      全體村民等內容之公證人認證書（見原審卷第 302頁）。
      惟上開陳情資料，並無隻言片語提及有關贈與被上訴人之
      事；而前開公證人認證書內關於 1,000座骨灰罈位回饋之
      對象，雖可由被上訴人出具證明而使用，然每一證明僅限
      一座骨灰罈位，亦與被上訴人所主張一次贈與系爭權利狀
      165 張之情不合。
   3、又依被上訴人在本院所提出如附件之「房地買賣契約付款
      方法」表，顯示被上訴人已無償取得 560萬元利益；另本
      件被上訴人主張其持有之系爭權利狀 165張，僅其中15張
      係交予被上訴人抵償40萬元票款而取回支票外，其餘 150
      張則係在88、89年間，交付予程童玉雪質押取回支票。被
      上訴人亦在本院陳稱：2、3年前，程童玉雪向伊催討，伊
      替戊○○償還，程童玉雪始交付這 150張權利狀等語。審
      之上情，顯與被上訴人前所主張「系爭房地買賣契約已支
      付之 250萬元，由被上訴人以違約金方式沒收，先前由上
      訴人戊○○代表上訴人乙○○○○○簽發，作為擔保之系
      爭權利書狀 165張，則無條件贈與被上訴人」之情節不符
      。
   4、雖被上訴人有取得鄰近居民不再有任何異議之同意書（見
      原審卷第316、317頁），及證人甲○○在原審陳稱：「被
      上訴人確有取得37份敦親睦鄰同意書，且被上訴人有放棄
      個人抗爭」等語（見原審卷第 228頁）。然被上訴人在系
      爭納骨塔興建過程中，已無償取得 560萬元利益，已如前
      述，則其協助與村民溝通，及放棄個人抗爭，並非全無代
      價。亦難以其有上開行為，即認有其主張贈與之事實。
   5、按「民事訴訟如係由原告主張權利者，應先由原告負舉證
      之責，若原告先不能舉證，以證實自己主張之事實為真實
      ，則被告就其抗辯事實即令不能舉證，或其所舉證據尚有
      疵累，亦應駁回原告之請求」（最高法院17年上字第 917
      號判例參照）。而系爭權利狀交付之實質原因甚多，或為
      贈與，或為買賣，或為確保當事人間已存在之法律關係，
      或為消滅已存在之法律關係，不勝枚舉，非僅囿於贈與一
      端。被上訴人謂上訴人戊○○簽署被上訴人持有之系爭權
      利狀 165張予被上訴人，以擔保退票債務，嗣改為無條件
      贈與被上訴人，則關於贈與契約之成立，應由被上訴人負
      舉證責任。本件依被上訴人上開所舉證據，尚難認其主張
      為真實；是被上訴人就此既未能舉證以實其說，則被上訴
      人請求確認其對系爭權利狀之權利存在或請求上訴人給付
      等值金額，即不應准許。
五、綜上所述，被上訴人之主張為不足採。從而，被上訴人本於
    贈與之法律關係，請求確認其對系爭權利狀之權利存在或請
    求上訴人給付等值金額，為無理由，均不應准許。原審為確
    認被上訴人對系爭權利狀權利存在之判決，尚有未洽。上訴
    意旨指摘原判決不當，求予廢棄改判，為有理由。自應由本
    院予以廢棄改判，如主文第 2項所示。
六、至兩造其餘之攻擊或防禦方法及未經援用之證據，經本院斟
    酌後，認為均不足以影響本判決之結果，自無逐一詳予論駁
    之必要，併此敘明。
據上論結，本件上訴為有理由，依民事訴訟法第 450條、第78條
，判決如主文。
中    華    民    國    97    年    8     月    26    日
                        審判長法  官  何方興
                              法  官  林鳳珠
                              法  官  林德盛
以上正本係照原本作成。
如不服本判決，應於判決送達後20日內向本院提出上訴狀。未表
明上訴理由者，應於上訴後20日內向本院提出上訴理由狀 (須按
他造人數提出繕本) 。上訴時應提出委任律師或具有律師資格之
人之委任狀；委任有律師資格者，另應附具律師及格證書及釋明
委任人與受任人有民事訴訟法第466條之1第1項但書或第2項（詳
附註）所定關係之釋明文書影本。
                              書記官  劉妙娘
中    華    民    國    97    年    8     月    26    日
附註：民事訴訟法第466條之1 (第1項、第2項)：
對於第二審判決上訴，上訴人應委任律師為訴訟代理人。但上訴
人或其法定代理人具有律師資格者，不在此限。
上訴人之配偶、三親等內之血親、二親等內之姻親，或上訴人為
法人、中央或地方機關時，其所屬專任人員具有律師資格並經法
院認為適當者，亦得為第三審訴訟代理人。


司法院資訊處製作；財團法人民間司法改革基金會備份。
